【裁判字號】    97,易,440
【裁判日期】    971212
【裁判案由】    妨害兵役
【裁判全文】
臺灣屏東地方法院刑事判決               97年度易字第440號
公  訴  人  臺灣屏東地方法院檢察署檢察官
被      告  甲○○
上列被告因妨害兵役案件，經檢察官提起公訴（97年度偵字第28
84號），被告於本院準備程序進行中，就被訴事實為有罪之陳述
，經本院告知簡式審判程序意旨，並聽取當事人之意見後，本院
合議庭裁定由受命法官獨任依簡式審判程序審理，判決如下：
    主  文
甲○○意圖避免教育召集，而應受召集，無故逾應召期限二日，
處有期徒刑貳月，如易科罰金，以新臺幣壹仟元折算壹日。
    事  實
一、甲○○係常備兵退伍為後備役之後備軍人，並為三軍部隊教
    育召集應召員，其經屏東縣後備指揮部以精誠甲字000000-0
    000 號教育召集令（下稱上開教召令），指定其應於民國96
    年10月2 日，至高雄縣鳳山市○○路1000號陸軍步兵學校報
    到參加教育召集，而上開教召令業於96年9 月21日送達至甲
    ○○住處，並由其伯父邱春福代為收受，嗣於翌日下午某時
    許，邱春福即將上開教召令轉交由甲○○本人收執。詎甲○
    ○竟意圖避免教育召集，將上開教召令置之罔顧，故未前往
    參加該次教育召集，而逾應召期限2 日以上。
二、案經屏東縣後備指揮部移送臺灣屏東地方法院檢察署檢察官
    偵查起訴。
    理  由
一、本件被告甲○○所犯係死刑、無期徒刑或最輕本刑為3 年以
    上有期徒刑以外之罪，亦非屬臺灣高等法院管轄第一審之案
    件，其於準備程序中就被訴事實為有罪之陳述，經本院告知
    簡式審判程序之旨，並聽取當事人意見後，經本院合議庭依
    刑事訴訟法第273 條之1 第1 項規定裁定由受命法官獨任進
    行簡式審判程序。又簡式審判程序之證據調查，依刑事訴訟
    法第273 條之2 規定，不受同法第159 條第1 項審判外陳述
    排除之限制；再被告對於卷內各項證據均不爭執證據能力，
    復無事證顯示有何違法取得或類此瑕疵之情，故卷內所列各
    項證據，自均有證據能力，合先敘明。
二、上揭犯罪事實，業據被告於本院準備程序時坦承不諱（見本
    院卷第55頁反面），並與證人即將上開教召令轉交被告收執
    之邱春福於偵查中證稱明確（見他字卷第20頁），復有屏東
    縣後備指揮部列管後備軍人移送法辦年籍表1 紙、妨害兵役
    案件移送偵辦查證事項表1 份、上開教召令受領回執1 紙附
    卷可稽（見他字卷第4 、7 、8 頁），是認被告上開自白核
    與事實相符，堪以採信。
三、按後備軍人應教育召集，依軍事需要，於舉行訓練或演習時
    實施之；後備軍人具有兵役法第43條各款所列情形，經國防
    部所屬權責單位核定者，得免除該次之教育召集；兵役法第
    37條第3 款、第43條分別定有明文。足見除具有法定情形並
    經報請核定免除該次召集獲准者外，後備軍人接受教育召集
    令均不得拒絕應召。本件被告雖陳稱：伊前因車禍事故截肢
    ，故於95年間初次收到教育召集令時，曾委由姑姑申請免召
    獲准，因此伊以為無庸再受召集，才會於96年間收到上開教
    召令時將此事擱置不顧等語（見本院卷第43頁反面、第55頁
    反面）。然查：
（一）被告前於初次應召時，雖曾提出免除召集之申請，惟該次
      申請僅係「免除當年度之教育召集」，並非提出「改判定
      為免役體位」之申請，故殊無被告所稱「提出免召申請後
      便無庸再受召集」之理；再因被告於該次申請時，僅委由
      他人出面辦理，本人並未到場，而其截肢部位、肢障程度
      及殘疾情形等狀況究竟為何，復無從徒憑該次申請所出具
      之身心殘障手冊逕予認定，此觀卷附被告之身心殘障手冊
      中僅記載「中度肢障」等語，並無其他資訊可供判斷截肢
      情形是否已達免役體位標準即明（見他字卷第23頁），是
      被告雖曾提出95年度之免召申請，惟屏東縣後備指揮部斯
      時僅能依其所提書面資料准免當次之應召，無從進一步知
      曉被告之實際身體殘疾情形為何及是否應予改判體位。
（二）又屏東縣後備指揮部曾於被告初次免召申請後，以書函方
      式向其查詢實際殘疾情況，以供體位判定或應否續為召集
      之依據，然被告卻毫無回訊，因之屏東縣後備指揮部自得
      於96年度依法發出上開教召令；而被告於接獲上開召集令
      後，復未另行提出當次之免召申請，即逕將教育召集一事
      擱置不顧，終致本案發生等情，為被告供承不諱（見本院
      卷第55頁反面、第78頁反面），並有屏東縣後備指揮部97
      年4 月15日後屏東動字第0970001426號、97年11月10日後
      屏東動字第0970005668號說明95、96年間被告兩度受召處
      理情形之函覆結果在卷可參（見他字卷第28頁、本院卷第
      63-69 頁）。
（三）從而，被告明知教育召集需提出申請始得免召，亦應知改
      判體位與免除召集乃屬二事，卻仍自行認定無庸受召而將
      上開教召令置之不理，其確有避免教育召集之意圖，誠然
      甚明。
四、綜上所述，被告於輾轉收受上開教召令後，竟意圖避免召集
    而無故未遵期參與應召，事證已臻明確，其所為上揭犯行洵
    足認定，應依法論科。
五、核被告所為，係犯妨害兵役治罪條例第6 條第1 項第4 款之
    意圖避免教育召集而應受召集，無故逾應召期限2 日之罪。
    爰審酌被告前於95年間，因酒醉駕駛之公共危險、過失致死
    等案件，經法院判處應執行有期徒刑10月，緩刑3 年確定，
    有本院95年度交簡字第450 號判決1 份在卷可參（見本院卷
    第71頁），其於緩刑期間卻仍不知謹言慎行、時時警惕，亦
    未因前已歷經刑事偵審程序而深化法治觀念，竟僅因自行研
    判無庸再受召集，便對國防制度與法律規範漠然以視，故而
    犯下本件犯行，所為顯難辭其咎；惟念及被告因中度肢體障
    礙行動不便，生活自理能力已較常人為低，且其所犯情節尚
    非重大、對教育召集體制之影響尚輕等一切情狀，量處如主
    文所示之刑，並諭知易科罰金之折算標準，以示懲儆。
據上論斷，應依刑事訴訟法第273 條之1 第1 項、第299 條第1
項前段，妨害兵役治罪條例第6 條第1 項第4 款，刑法第11條前
段、第41條第1 項前段，判決如主文。
本案經檢察官許大偉到庭執行職務。
中    華    民    國    97    年    12   月    12     日
                  刑事第四庭  法  官  江振源
以上正本證明與原本無異。
如不服本判決，應於判決送達後10日內向本院提出上訴狀（應附
繕本），其未敘述上訴理由者，應於上訴期間屆滿後20日內補提
理由書狀於本院，上訴於臺灣高等法院高雄分院。
中    華    民    國    97    年    12    月    16    日
                              書記官  潘豐益
附錄本判決論罪科刑法條：
妨害兵役治罪條例第6 條
意圖避免教育召集或勤務召集，而有下列行為之一者，處三年以
下有期徒刑：
一、捏造免役、除役、轉役或免除召集原因者。
二、毀傷身體者。
三、拒絕接受召集令者。
四、應受召集，無故逾應召期限二日者。
五、使人頂替本人應召者。
無故不參加點閱召集，或意圖避免點閱召集，而有前項第一款至
第三款及第五款行為之一者，處一年以下有期徒刑、拘役或科新
臺幣九萬元以下罰金。
國民兵為避免應召集輔助軍事勤務犯第一項之罪者，處三年以下
有期徒刑。


司法院資訊處製作；財團法人民間司法改革基金會備份。
